ACORDAO-COMPLETO-2440294

ACÓRDÃO 3998/2021 ATA 7/2021 - PRIMEIRA CÂMARA

VISTOS, relatados e discutidos estes embargos de declaração opostos por Clodomir Oliveira dos Santos contra o Acórdão 11577/2020-TCU-Primeira Câmara, que rejeitou embargos de declaração opostos contra o Acórdão 7623/2020-TCU-Primeira Câmara, por meio do qual o Tribunal deu provimento parcial a recurso de reconsideração interposto pelo embargante, mantendo irregulares suas contas e sua condenação em débito e multa, embora por valores menores;
ACORDAM os Ministros do Tribunal de Contas da União, reunidos em Sessão da Primeira Câmara, diante das razões expostas pelo Relator, em:
9.1. com fundamento nos arts. 32, inciso II, e 34 da Lei 8.443/1992, conhecer e rejeitar os presentes embargos de declaração.
9.2. alertar ao embargante que a oposição de embargos de declaração meramente protelatórios pode ensejar a aplicação de multa com fulcro no art. 1.026, § 2º, do Código de Processo Civil.
9.3. dar ciência deste acórdão ao embargante.

Embargos de declaração interpostos contra acórdão que rejeitou embargos de declaração opostos contra acórdão que julgou pedido de reconsideração no âmbito de tomada de contas especial, na qual o embargante teve suas contas julgadas irregulares e foi condenado em débito e em multa, em razão de irregularidade na aplicação de recursos de convênio celebrado entre o Fundo Nacional de Saúde e o Município de Raposa/MA para execução de melhorias sanitárias domiciliares.

Primeira Câmara

Prefeitura Municipal de Raposa - MA.

3. Interessados/Responsáveis/Recorrentes:
3.1. Interessado: Fundação Nacional de Saúde (26.989.350/0001-16)
3.2. Responsáveis: Clodomir de Oliveira dos Santos (XXX.048.773-XX); Onacy Vieira Carneiro (XXX.492.803-XX)
3.3. Recorrente: Clodomir de Oliveira dos Santos (XXX.048.773-XX).

13.1. Ministros presentes: Walton Alencar Rodrigues (Presidente), Benjamin Zymler, Bruno Dantas (Relator), Vital do Rêgo e Jorge Oliveira.
13.2. Ministro que não participou da votação: Jorge Oliveira
13.3. Ministros-Substitutos presentes: Augusto Sherman Cavalcanti e Weder de Oliveira.

ONACY VIEIRA CARNEIRO

BRUNO DANTAS

Ministro Bruno Dantas.

Trata-se de embargos de declaração opostos novamente por Clodomir Oliveira dos Santos (peça 98) contra o Acórdão 11577/2020-TCU-Primeira Câmara, por meio do qual o Tribunal conheceu e rejeitou embargos de declaração opostos pelo responsável contra o Acórdão 7623/2020-TCU-Primeira Câmara, que deu provimento parcial a recurso de reconsideração interposto pelo embargante, mantendo irregulares suas contas e sua condenação em débito e multa, embora por valores menores. 
2. 	Antes que fosse notificado formalmente do Acórdão atacado, Clodomir Oliveira dos Santos opôs os presentes embargos em 30/10/2020.
3. 	Nesta oportunidade, o recorrente, por meio de seu procurador, repete as alegações expostas nos embargos anteriores (peça 92) , sustentando, em síntese, que a deliberação estaria eivada de contradição, pois teria desconsiderado que ele adotara as medidas cabíveis contra o prefeito antecessor para o resguardo do patrimônio público, nos termos da Súmula TCU 230, e não teria gerido os recursos, uma vez que nada fora movimentado na conta específica do convênio durante a sua gestão.
4.	Defende que não poderia ser considerado omisso no dever de prestar contas, pois nada geriu e nenhuma documentação lhe fora disponibilizada pelo prefeito antecessor. 
5.	Cita o seguinte trecho do voto, onde estaria a contradição:
"13. No mérito, todavia, reputo que os extratos juntados pelo Banco do Brasil comprovam que parte dos recursos foram repassados para a gestão do recorrente, ou seja, permaneceram na conta do convênio, de titularidade da prefeitura, durante a gestão de Clodomir de Oliveira dos Santos, que se iniciou em 1º/1/2013. 
14. Assim, era dever do recorrente devolver tais valores à Fundação Nacional de Saúde, conforme Cláusula Terceira, alínea 'h' e subcláusula segunda do Termo de Convênio (peça 1, p. 63) e art. 7º, XI, da IN-STN 1/97, vigente à época. 
15. Ao tomar posse na titularidade do município, o recorrente assumiu os compromissos firmados em convênios em nome do ente público federal, ainda que tais instrumentos tenham sido assinados por gestores anteriores. 
16. O recorrente foi, no mínimo, negligente ao não verificar se havia saldo a devolver na conta da prefeitura vinculada ao convênio ou a não se inteirar dos compromissos assumidos pelo município."
6.	E completa:
"Ou seja, ao contrário do que fora exposto no voto do Acórdão ora recorrido, nota-se que os extratos bancários atestam que não houve movimentação financeira na conta do convênio quando da gestão do ora recorrente, assim, não geriu tampouco recebeu tais verbas, pelo que, por decorrência lógica, não possuía o dever de prestar contas !!! Isto é, não há como se falar em omissão vez que não havia, sob sua responsabilidade, qualquer dinheiro/bem proveniente daquele convênio."
7. 	Defende que seja aplicado ao caso o mesmo entendimento do Acórdão 3569/2019-TCU-Plenário, no qual a tomada de contas especial foi arquivada, mesmo considerando a ocorrência de omissão no dever de prestar contas.
8.	Ao final, requer:
"a) Que sejam recebidos os presentes embargos de declaração vez que tempestivos; 
b) Que sejam conhecidos e julgados procedentes, com efeitos infringentes, vez que demonstrada contradição (inexistência de ausência no dever de prestar contas) , bem como a adoção das medidas cabíveis com base na súmula 230 do TCU; 
c) Que, caso não se entenda pelo arquivamento dos autos, nos termos do pedido supracitado, sejam julgadas, as presentes contas, regulares com ressalva com fulcro no Acórdão 3569/2019-TCU-Segunda Câmara - Processo Processo 014.974/2014-2. 21;
d) Que os autos sejam remetidos ao d. Ministério Público de Contas para atuar enquanto fiscal da lei;
e) Que os presentes autos sejam remetidos a unidade técnica para análise da matéria."
É o relatório.

8.1. Marcus Vinicius da Silva Santos (7.961/OAB-MA) e outros, representando Clodomir de Oliveira dos Santos.

Procurador Rodrigo Medeiros de Lima.

EMBARGOS DE DECLARAÇÃO. DELIBERAÇÃO QUE JULGOU EMBARGOS DE DECLARAÇÃO JÁ OPOSTOS PELO EMBARGANTE CONTRA ACÓRDÃO QUE JULGOU RECURSO DE RECONSIDERAÇÃO EM TOMADA DE CONTAS ESPECIAL. FUNASA. MUNICÍPIO DE RAPOSA/MA. IMPLEMENTAÇÃO DE MELHORIAS SANITÁRIAS DOMICILIARES (CONVÊNIO 1081/2007). OMISSÃO NO DEVER DE PRESTAR CONTAS. AUSÊNCIA DE CONTRADIÇÃO. TENTATIVA DE REDISCUSSÃO DO MÉRITO. EXTRATOS REMETIDOS PELO BANCO DO BRASIL COMPROVANDO QUE PARTE DOS VALORES FORAM SACADOS DURANTE A GESTÃO DO EMBARGANTE. EMBARGOS MERAMENTE PROTELATÓRIOS. CONHECIMENTO. REJEIÇÃO. ALERTA SOBRE POSSIBILIDADE DE APLICAÇÃO DE MULTA DO ART. 1.026, § 2º, DO CÓDIGO DE PROCESSO CIVIL.

TOMADA DE CONTAS ESPECIAL (TCE)

Secretaria de Recursos (Serur); Secretaria de Controle Externo de Tomada de Contas Especial (SecexTCE).

Trata-se de embargos de declaração opostos por Clodomir Oliveira dos Santos contra o Acórdão 11577/2020-TCU-Primeira Câmara, que rejeitou embargos de declaração opostos contra o Acórdão 7623/2020-TCU-Primeira Câmara, por meio do qual o Tribunal deu provimento parcial a recurso de reconsideração interposto pelo embargante, mantendo irregulares suas contas e sua condenação em débito e multa, embora por valores menores.
2. 	Nesta oportunidade, o embargante traz, em essência, as mesmas razões aduzidas nos embargos anteriores, no sentido de que a deliberação recorrida estaria eivada de contradição ao considerar que o recorrente havia gerido os recursos do convênio, ao passo que os extratos bancários atestariam que não houve movimentação financeira durante sua gestão e que ele teria tomado todas as medidas cabíveis contra o seu antecessor para o resguardo do erário, conforme Súmula 230 do TCU.
3. 	Sustenta, ainda, que deveria ser aplicado ao caso o mesmo entendimento do Acórdão 3569/2019-TCU-Plenário, o qual arquivou tomada de contas especial não obstante a ocorrência de omissão no dever de prestar contas.
4.	Satisfeitos os requisitos atinentes à espécie, os presentes embargos devem ser conhecidos, com fundamento nos arts. 32, inciso II, e 34 da Lei 8.443/1992.
5. 	Inicialmente, acerca da natureza dos embargos declaratórios, julgo relevante transcrever o seguinte excerto do Acórdão 1218/2015-TCU-Plenário:
"Antes de tratar especificamente dos argumentos trazidos pelos embargantes, lembro que essa espécie recursal, cujo objetivo é sanar eventuais omissões, obscuridades ou contradições, não deve ser manejada para rediscussão de mérito, o que representa, na prática, a possibilidade de repetição de um mesmo recurso, ferindo os princípios da singularidade, da isonomia e da celeridade processual. Os embargos declaratórios devem ter como fundamentação a obscuridade (falta de clareza na redação do julgado) , contradição (existência de proposições inconciliáveis entre si) e omissão (falta de pronunciamento judicial sobre matéria que deveria ter sido apreciada pelo juiz) ."
6.	Dito isso, observo que o embargante visa rediscutir o mérito da decisão recorrida, da mesma forma que o fez nos embargos anteriores, sustentando que não teria gerido os recursos e que, ao tomar as medidas previstas na Súmula 230 do TCU, não poderia ser responsabilizado por omissão no dever de prestar contas.
7.	Tal propósito não é cabível na via recursal eleita. 
8.	De todo modo, por amor ao debate, cumpre rememorar os motivos que justificaram a condenação do embargante:
"13. No mérito, todavia, reputo que os extratos juntados pelo Banco do Brasil comprovam que parte dos recursos foram repassados para a gestão do recorrente, ou seja, permaneceram na conta do convênio, de titularidade da prefeitura, durante a gestão de Clodomir de Oliveira dos Santos, que se iniciou em 1º/1/2013.
14.	 Assim, era dever do recorrente devolver tais valores à Fundação Nacional de Saúde, conforme Cláusula Terceira, alínea 'h' e subcláusula segunda do Termo de Convênio (peça 1, p. 63) e art. 7º, XI, da IN-STN 1/97, vigente à época. 
15.	 Ao tomar posse na titularidade do município, o recorrente assumiu os compromissos firmados em convênios em nome do ente público federal, ainda que tais instrumentos tenham sido assinados por gestores anteriores.
16.	 O recorrente foi, no mínimo, negligente ao não verificar se havia saldo a devolver na conta da prefeitura vinculada ao convênio ou a não se inteirar dos compromissos assumidos pelo município.
17.	 Ademais, pela ausência de extrato de toda movimentação da conta até o termo final da gestão de Clodomir de Oliveira dos Santos, que se deu em 31/12/2016, não se pode "inferir", como defende a unidade instrutora, que ele não tenha sacado o dinheiro durante a sua gestão.
18.	 Assim, o simples ato de o ex-gestor ter ingressado com ação judicial e administrativa contra o prefeito antecessor não o exime da responsabilidade sobre os recursos que foram geridos na sua gestão.
19.	 Em suma, os recursos em relevo foram geridos, em parte, por Onacy Vieira Carneiro e, em parte, por Clodomir de Oliveira dos Santos. Ambos tinham o dever de prestar contas de tais recursos e de administrá-los conforme a legislação, sendo certo que os fatos ora narrados apontam tanto para omissão, quanto para a prática de ato ilegítimo, fazendo incidir as alíneas "a", "b" e "c" do inciso III do art. 16 da Lei 8.443/1992. 
20.	 Dessa forma, as contas do recorrente devem continuar sendo julgadas irregulares, embora o débito deva ser ajustado para R$ 68.000,00, corrigido a partir de 11/6/2010, data de crédito da segunda parcela do convênio, diminuindo-se também a multa aplicada ao agente, que deve ser proporcional ao débito."
8.	Vê-se que o embargante teve suas contas julgadas irregulares porque parte dos recursos continuou na conta da prefeitura durante sua gestão. Assim, ao assumir a titularidade da prefeitura, Clodomir de Oliveira dos Santos passou obviamente a ser o gestor de todos os recursos depositados nas contas do ente público, independentemente de eles terem sido movimentados ou não. Sua obrigação de prestar contas decorre dessa assunção de titularidade.
9.	Além disso, passou a ser responsável pelo cumprimento das obrigações do município, dentre elas, as firmadas por meio do convênio em relevo. Tal transferência de deveres decorre logicamente do princípio da continuidade administrativa, no qual os serviços públicos não podem ser interrompidos em razão de mudança de gestão.
10.	Assim, Clodomir de Oliveira dos Santos deveria ter tomado ciência do convênio firmado pelo município com a Fundação Nacional de Saúde e adotado as providências para devolução dos recursos, caso entendesse que não seria o caso de executar as obras de melhorias sanitárias domiciliares objeto da avença.
11.	A subcláusula segunda da cláusula terceira do Termo de Convênio era explícita ao dispor sobre a obrigação de devolução do saldo de recursos, a saber (peça 1, p. 63) :
"SUBCLÁUSULA SEGUNDA - É obrigatória a restituição pela CONVENENTE à CONCEDENTE de eventual saldo de recursos, inclusive os provenientes das receitas obtidas em aplicações financeiras, na data da conclusão ou da extinção deste Convênio."
12.	Outrossim, o embargante não se exime do cumprimento de tal cláusula por ter ingressado com ação contra o prefeito antecessor, pois esta visou resguardar sua responsabilidade em relação aos recursos que foram geridos pelo prefeito antecessor, mas não eximi-lo de responsabilidade quanto ao montante que foi transferido para sua gestão.
13.	Acrescente-se que, após o ajuizamento dos embargos de declaração ora em análise, foram protocolados aos autos novos documentos remetidos pelo Banco do Brasil (extratos de movimentação bancária até novembro de 2018) que confirmam que os valores que permaneceram na conta do convênio, na mudança de gestão da prefeitura, foram debitados integralmente da conta específica do convênio em  13/10/2016 (peça 120, p. 100) , ou seja, ainda na gestão do embargante, o que reforça sua responsabilidade sobre os valores.
14.	É importante frisar também que o precedente levantado pelo embargante, contido no Acórdão 3569/2019-TCU-Plenário não se aplica ao caso dos autos, pois a situação ali narrada é diferente. Naquele feito, restou evidente que os recursos foram regularmente aplicados e que não havia débito. 
15.	Vê-se, portanto, que não existem os alegados vícios levantados pelo recorrente e que sua intenção foi apenas de opor embargos meramente protelatórios. 
16.	Nesses casos, é possível a aplicação de multa ao embargante, com fulcro no art. 1.026, § 2º, do Código de Processo Civil, como este Tribunal já o fez em alguns feitos (Ex. Acórdão 6854/2020-TCU-Primeira Câmara) . No entanto, deixo de fazê-lo, nesse momento, por entender que é medida extrema, considerando mais adequado alertar o recorrente sobre essa possibilidade, a fim de que a interposição de embargos com esse intuito não venha mais a ocorrer.
17.	Ante o exposto, voto por que o Tribunal adote o Acórdão que ora submeto à deliberação deste Colegiado.
TCU, Sala das Sessões Ministro Luciano Brandão Alves de Souza, em 9 de março de 2021.
Ministro BRUNO DANTAS 
Relator